【裁判字號】    97,易緝,120
【裁判日期】    980630
【裁判案由】    詐欺
【裁判全文】
臺灣板橋地方法院刑事判決             97年度易緝字第120號
公  訴  人  臺灣板橋地方法院檢察署檢察官
被      告  丙○○
選任辯護人  郭登富律師
            王耀安律師
上列被告因詐欺案件，經檢察官提起公訴（88年度調偵字第10號
），被告於本院審理中對被訴之事實為有罪陳述，本院裁定行簡
式審判程序，並判決如下：
    主    文
丙○○連續意圖為自己不法之所有，以詐術使人將本人之物交付
，處有期徒刑陸月，如易科罰金，以銀元佰元即新台幣玖佰元
折算壹日。緩刑貳年。
    事    實
一、緣潘茂林前向經營土石、砂石採取買賣業務之永上砂石股份
    有限公司（下稱永上公司，代表人為甲○○）購買土石併業
    預付若干款項存於永上公司，嗣潘茂林與丙○○議定由丙○
    ○接替潘茂林使用潘茂林存於永上公司之土石預付款而可續
    至永上公司載運土石，其後，丙○○又自行另以「永坤建材
    行」名義向永上公司購買土石，復至永上公司位於苗栗縣某
    處之砂石場載運所購土石，丙○○且簽發票期三個月之支票
    與永上公司做為貨款之支付，丙○○因與永上公司有交易往
    來；詎丙○○自86年9 月間起，明知其斯時資金困窘，已無
    力支付貨款，竟猶基於意圖為自己不法所有之詐欺取財概括
    犯意，仍多次續向永上公司購買土石併載運之，迄至同年10
    月底，因丙○○所交付以其女陳姵均（現更名為陳奕融）為
    發票人名義之支付貨款支票，經永上公司提示後陸續因存款
    不足而遭退票，金額達新台幣（下同）171 萬330 元，且積
    欠同年10月上旬之應付貨款36萬8928元未付，永上公司始悉
    有異，查覺上情。
二、案經永上公司訴由臺灣板橋地方法院檢察署檢察官偵查後起
    訴。
    理    由
一、認定犯罪事實所憑之證據及理由：
    訊據被告對前開犯罪事實，於本院審理中坦認在卷，並經告
    訴人職員乙○○、曾前展、告訴人代表人甲○○於偵查或本
    院審理中證述綦詳；此外，復有告訴人於偵查中所提出之被
    告積欠貨款之退票金額暨尚未收帳款明細表、支票及退票理
    由單、購貨單、永上公司之經濟部公司執照、台北縣五股鄉
    農會89年5 月23日北縣五農信字第0273號函所附陳姵均帳號
    00000000000000，85年10月1 日以後往來交易明細表、支票
    註銷紀錄資料等在卷可稽；俱徵被告前開自白核與事實相符
    ，可以採信，本件事證明確，被告犯行堪以認定。
二、新舊法比較：
    按被告為本案犯行後，刑法及其施行法業於95年7 月1 日修
    正施行，關於新舊法律變更之比較適用，原則上應就罪刑有
    關之共犯、未遂犯、想像競合犯、牽連犯、連續犯、結合犯
    ，以及累犯加重、自首減輕暨其他法定加減原因（如身分加
    減）與加減例等一切情形，綜其全部罪刑之結果而為比較（
    最高法院95年第8 次會議關於中華民國刑法94年修正施行後
    之法律比較適用決議第1 點第4 小點參照），茲就此次修法
    與本案被告犯行罪刑相關者，析述如下：
(一)、刑法第2 條：
    查被告行為後，刑法第2 條第1 項於94年2 月2 日以華總一
    義字第09400014901 號令修正公布，並自95年7 月1 日起施
    行；修正後刑法第2 條第1 項規定，已將新舊法律適用之「
    從新從輕」原則，改採「從舊從輕」原則，而此規定僅係規
    範行為後法律變更所生新舊法律比較適用之準據法，並非實
    體刑罰法律，自不生行為後法律變更之比較適用之問題，應
    逕行適用新法第2 條第1 項之規定。
(二)、刑法第56條連續犯之規定：
    修正後刑法第56條已刪除連續犯之規定，是若依修正後刑法
    ，因已無連續犯規定，本件被告如事實欄所載多次詐欺取財
    犯行即應按數罪之規定併罰；惟如依修正刪除前之連續犯規
    定，則應依修正前刑法第56條規定僅以一罪論，但得加重其
    刑至2 分之1 ，數罪併罰之結果，顯較諸以一罪論而加重其
    刑至2 分之1 之結果不利於被告；是比較新舊法結果，以舊
    法較有利於行為人，故本案關於刑法第56條連續犯部分，自
    應適用行為時之法律即修正前刑法第56條規定論處。
(三)、刑法第33條第5款：
    修正前刑法第33條第5 款原規定：「罰金：（銀元）1 元以
    上」，依現行法規所定貨幣單位折算新臺幣條例第2 條規定
    折算為新臺幣後，上開罰金刑之最低數額即為新臺幣3 元；
    而修正後刑法第33條第5 款則規定：「罰金：新臺幣1,000
    元以上，以百元計算之」，即修正後刑法之罰金刑最低數額
    ，已提高為新臺幣1,000 元；比較新舊法之結果，修正後之
    規定，並未較有利於被告，揆諸前揭說明，本件被告之詐欺
    犯行，自應適用被告行為時即修正前之刑法規定（至被告所
    犯詐欺罪之法定刑中罰金刑數額提高標準部分，依增訂刑法
    施行法第1 條之1 第1 項、第2 項前段規定提高後之數額，
    與原適用罰金罰鍰提高標準條例第1 條前段、現行法規所定
    貨幣單位折算新臺幣條例第2 條等規定提高並折算為新臺幣
    後之數額，兩者均屬相同，對於被告並無何有利或不利之影
    響，自不生新舊法比較適用之問題，應依一般法律適用之原
    則，直接適用增訂後之規定，併予敘明）。
(四)、綜合上述各條文修正前、後之比較，並依諸「新舊刑法關於
    刑之規定，雖同採從輕主義，係適用最有利於行為人之法律
    ，既曰法律，自較刑之範圍為廣，比較時應就罪刑有關之共
    犯、未遂犯、連續犯、牽連犯、結合犯以及累犯加重、自首
    減輕、暨其他法定加減原因、與加減例等一切情形，綜其全
    部之結果，而為比較，再適用有利於行為人之法律處斷」（
    參照最高法院24年上字第4634號判例要旨）及修正後刑法第
    2 條第1 項前段、後段規定之「從舊、從輕」原則，爰依整
    體比較結果，適用被告行為時之法律，即修正前刑法之相關
    規定，予以論處。
三、應適用之法律、科刑審酌事由：
(一)、核被告本件所為，係犯刑法第339 條第1 項之詐欺取財罪；
    其先後多次詐欺取財犯行，時間緊接，手段相同，復觸犯構
    成犯罪要件相同之罪名，顯係基於概括犯意反覆為之，為連
    續犯，應依修正前刑法第56條規定，僅論以一罪併加重其刑
    。
(二)、爰審酌被告犯罪之動機、目的、手段、詐欺所得之金額、犯
    後態度等一切情狀，依修正前刑法第41條第1 項前段等規定
    諭知如易科罰金之折算標準，以資懲儆（按刑法第41條有關
    易科罰金折算標準之規定，於被告本件犯行後經2 次修正，
    而此乃屬科刑規範事項之變更，其折算標準為裁判時所應諭
    知，自有就新舊法規定比較之必要；惟就易刑處分之比較適
    用，不在論罪部分之整體比較適用範圍，可自行比較適用較
    有利於行為人之易刑處分，此經臺灣高等法院暨所屬法院以
    95年法律座談會刑事類提案第3 、4 號法律問題可供參考；
    茲審諸被告行為後，刑法第41條易科罰金規定所經之2 次修
    正〈第1 次修正為90年1 月10日修正公布，同年月12日生效
    ，第2 次修正係94年2 月2 日修正公布，並自95年7 月1 日
    起施行〉，第1 次修正係將刑法第41條原條文修正為第41條
    第1 項前段，並將得易科罰金之罪之範疇，從「犯最重本刑
    為3 年以下有期徒刑以下之刑之罪」，擴大為「犯最重本刑
    為5 年以下有期徒刑以下之刑之罪」，而本案被告所犯之詐
    欺取財罪為「最重本刑5 年以下有期徒刑之罪」，比較2次
    修正前、後規定，適用第1 次修正後之規定〈即中間時法〉
    ，對被告並無不利；又被告第1 次修正前後之易科罰金折算
    標準，均係依修正前罰金罰鍰提高標準條例第2 條前段規定
    〈現已刪除〉，就其原定數額提高為100 倍折算1 日，是被
    告就第1 次修正前、後之易科罰金折算標準，均應以銀元30
    0 元折算1 日，經折算為新臺幣後，同係以新臺幣900 元折
    算為1 日。至第2 次修正之刑法第41條第1 項前段規定，則
    修正為：「犯最重本刑為5 年以下有期徒刑以下之刑之罪，
    而受6 個月以下有期徒刑或拘役之宣告者，得以新臺幣1,00
    0 元、2,000 元或3,000 元折算1 日，易科罰金」，即提高
    易科罰金之折算數額，是比較前開2 次刑法修正之行為時、
    中間時及裁判時之易科罰金折算標準，以中間時法即被告行
    為後、95年7 月1 日修正施行前之前開刑法相關規定〈被告
    得易科罰金，且折算數額較低〉，最有利於被告，併此敘明
    ）。
(三)、末按被告行為後，犯罪在新法施行前，新法施行後裁判，緩
    刑之宣告，應適用新法第74條之規定，此有最高法院95年第
    8 次刑事庭會議紀錄可參；查，被告於90年間，雖曾因違反
    水利法案件，經台灣彰化地方法院以89年度訴字第771 號判
    決判處有期徒刑6 月，緩刑3 年，並於91年1 月13日確定，
    （94年1 月12日緩刑期滿），而其此緩刑之宣告其後未經撤
    銷等情，有卷附臺灣高等法院被告前案紀錄表可按，則被告
    前開違反水利法案件所宣告之刑既經緩刑期滿，而緩刑之宣
    告未經撤銷者，依刑法第76條規定，其前開所犯違反水利法
    案件所宣告之刑即失其效力，自應認被告前未曾受有期徒刑
    以上刑之宣告，且被告事後坦承犯行，甚有悔意，告訴人代
    表人甲○○且於本院審理中陳稱：刑事部份，我們願意原諒
    、不追究被告，至於民事和解部份，我們會私下與被告討論
    等語在卷（見本院98年2 月10日審理筆錄），本院因認被告
    經此偵審程序及罪刑之宣告後，應知警惕而無再犯之虞，前
    開對之所宣告之刑以暫不執行其刑為適當，爰併依刑法第74
    條第1 項第1 款規定，宣告緩刑2 年，以勵自新。
(四)、末查，中華民國九十六年罪犯減刑條例於96年7 月16日起施
    行，惟被告於上開減刑條例施行前之91年3 月8 日即經本院
    發布通緝，嗣被告於該減刑條例施行後之97年8 月6 日21時
    30分許，始在台縣三重市○○路與後竹圍街口經警緝獲到案
    各情，有本院通緝書、臺北縣政府警察局三重分局通緝（協
    尋）案件移送書及被告之警詢調查筆錄等附卷足憑，依同條
    例第五條規定「本條例施行前，經通緝而未於中華民國九十
    六年十二月三十一日以前自動歸案接受偵查、審判或執行者
    ，不得依本條例減刑。」以觀，被告前揭之通緝係在該減刑
    條例施行前，且其係於同條例施行後之97年8 月6 日始為警
    緝獲到案，而非自動歸案接受審判，揆諸前揭減刑條例第5
    條規定，被告所犯本件詐欺取財罪，自不得依該條例減刑，
    併予指明。
據上論斷，應依刑事訴訟法第299 條第1 項前段、第273 條之1
第1 項，刑法第2 條第1 項前段、第56條（修正前）、第339 條
第1 項、第41條第1 項前段（修正前）、第74條第1 項第1 款，
罰金罰鍰提高標準條例第1 條前段、第2 條（廢止前），判決如
主文。
本案經檢察官郭季青到庭執行職務。
中    華    民    國    98    年    6     月    30    日
                  刑事第十六庭  審判長法  官  許必奇
                                      法  官  鄧雅心
                                      法  官  陳明偉
以上正本證明與原本無異
如不服本判決應於送達後十日內向本院提出上訴狀
                                      書記官  陳玉心
中    華    民    國    98    年    6     月    30    日
附錄本案論罪科刑法條全文：
刑法第339條第1項：
意圖為自己或第三人不法之所有，以詐術使人將本人或第三人之
物交付者，處 5 年以下有期徒刑、拘役或科或併科 1,000 元以
下罰金。


司法院資訊處製作；財團法人民間司法改革基金會備份。
